【裁判字號】    94,上,117
【裁判日期】    950705
【裁判案由】    返還買賣價金
【裁判全文】
臺灣高等法院高雄分院民事判決           94年度上字第117號
上  訴  人  高雄縣鳳山市農會
法定代理人  甲○○
訴訟代理人  謝嘉順律師
被上訴人    許瑜珍（原名許玲華）
訴訟代理人  陳裕文律師
訴訟代理人  侯勝昌律師
訴訟代理人  陳正男律師
上列當事人間請求返還買賣價金事件，上訴人對於民國94年4 月
29日臺灣高雄地方法院93年度訴字第1393號第一審判決提起上訴
，本院於95年6 月21日言詞辯論終結，判決如下：
    主  文
原判決關於命上訴人給付部分，及該部分假執行之宣告，暨除確
定部分外訴訟費用之裁判均廢棄。
上開廢棄部分，被上訴人在第一審之訴，及假執行之聲請均駁回
。
第一審（除確定部分外），及第二審訴訟費用由被上訴人負擔。
    事實及理由
一、被上訴人主張：原審被告即債務人莊良次所有坐落高雄縣大
    寮鄉○○段潮州寮小段1641號土地（下稱系爭土地），經原
    審被告臺灣高雄地方法院之民事執行處（下稱高雄地院執行
    處）以92年執字第12959 號清償債務強制執行事件（下稱系
    爭執行程序）強制執行拍賣，於民國93年2 月6 日拍定，由
    被上訴人以新台幣（下同）3,724,000 元得標。嗣經高雄地
    院執行處發給所有權移轉證書，暨將被上訴人所繳納之價金
    3,724,000 元，分配予系爭執行程序之債權人台灣土地銀行
    股份有限公司（下稱土地銀行）、高雄縣大寮鄉農會（下稱
    大寮農會）及上訴人，受分配金額各為804 元、322,120 元
    、3,401,076 元。茲因被上訴人參加投標前，曾向高雄縣大
    寮地政事務所（下稱大寮地政所）請領系爭土地之地籍圖，
    詎大寮地政所之描繪員誤將「赤崁段1641號土地」當作系爭
    土地而描繪於地籍圖上，故大寮地政所於92年12月26日核發
    之第120469號地籍圖謄本，及於93年2 月10日核發之第
    11951 號地籍圖謄本均錯誤，致被上訴人誤認「赤崁段1641
    號」土地為系爭土地，而參與投標購得系爭土地，其應買之
    意思表示既有錯誤，依民法第88條之規定，撤銷其購買系爭
    土地之意思表示。則莊良次與被上訴人間之買賣關係已不存
    在，上訴人受價金分配之利益，係無法律上原因，被上訴人
    受有無法取回價金之損害等情。爰依不當得利之規定，求為
    命上訴人應給付被上訴人3,401,076 元之判決（被上訴人於
    原審以上訴人、土地銀行、大寮農會、莊良次、高雄地院為
    被告，請求上訴人、土地銀行、大寮農會、應各給付上訴人
    3,401,076 元、804 元、322,120 元，及確認莊良次與被上
    訴人間就系爭土地之買賣關係不存在。原審判決除駁回被上
    訴人對高雄地院之訴部分外，其餘為被上訴人勝訴之判決。
    被上訴人就其敗訴部分未上訴，且於本院撤回對上訴人請求
    確認莊良次與被上訴人間買賣關係不存在之起訴；原審被告
    土地銀行、大寮農會、莊良次均未上訴，則除上訴人撤回起
    訴部分，及原審命上訴人給付部分外，原審判決其餘部分均
    告確定）。於本院聲明：上訴駁回。
二、上訴人則以：本件拍賣並無瑕疵，被上訴人請領地籍圖後，
    既曾前往現場查看，應可發現土地現況及面積與拍賣公告記
    載不同，被上訴人因過失而未察覺，不得撤銷應賣之意思表
    示。又上訴人受分配價金，係因債務人莊良次清償積欠上訴
    人債務，上訴人非無法律上原因而受利，縱被上訴人受有損
    害，與上訴人所受利益，非基於同一原因，被上訴人不得依
    不當得利之規定，請求上訴人返還所受分配之價金。況上訴
    人之系爭土地抵押權因此次拍賣業經塗銷，受有損害，對被
    上訴人有損害賠償請求權，以此與被上訴人之請求金額相抵
    銷等語，資以抗辯。於本院聲明：(一)原判決關於命上訴人給
    付部分廢棄。(二)前開廢棄部分，被上訴人在第一審之訴，及
    假執行之聲請均駁回
三、兩造不爭執事項：
  (一)莊良次所有系爭土地，經高雄地院執行處以系爭執行程序強
    制執行拍賣，於93年2 月6 日拍定，由被上訴人以
    3,724,000 元得標。嗣經高雄地院執行處發給所有權移轉證
    書，暨將被上訴人所繳納之價金3,724,000 元，分配予該執
    行程序之各債權人土地銀行、大寮農會及上訴人，上訴人獲
    分配3,401,076元。
  (二)被上訴人參加投標前，曾向大寮地政所請領系爭土地之地籍
    圖，詎大寮地政所之描繪員誤將「赤崁段1641號」土地當作
    系爭土地，而描繪於地籍圖上，於92年12月26日核發之第
    120469號地籍圖謄本，及於93年2 月10日核發之第11951 號
    地籍圖謄本均錯誤。被上訴人係因大寮地政所核發錯誤之地
    籍圖，誤以為所標購之系爭土地位於「赤崁段1641號」土地
    。
  (三)被上訴人以應買意思表示錯誤為由，依民法第88條之規定，
    撤銷其購買系爭土地之意思表示。被上訴人於原審以土地銀
    行、大寮農會、莊良次為被告，請求土地銀行、大寮農會各
    返還所受分配之價金804 元、322,120 元，及確認莊良次與
    被上訴人間就系爭土地之買賣關係不存在，均獲得勝訴判決
    確定。
四、兩造之爭執為被上訴人是否得依不當得利之規定，請求上訴
    人返還強制執行所受分配之金額?
  (一)系爭執行程序之拍賣是否無效?
    被上訴人主張：被上訴人已撤銷其應買之意思表示，其對出
    賣人莊良次起訴請求確認其與莊良次間就系爭土地之買賣關
    係不存在之訴，已獲勝訴判決確定，且拍賣為私法上之買賣
    關係，其應買之意思表示既經撤銷，買賣無效，則系爭拍賣
    無效云云。上訴人則抗辯：系爭執行之拍賣程序並無錯誤，
    被上訴人不得撤銷其應買意思表示等語。經查：
  (1)按強制執行之拍賣，雖具有私法上買賣之性質及效果，但就
    程序而言，係由國家使用公權力將債務人所有之財產強制移
    轉於拍定人，為公法上之強制處分行為，與普通買賣有別。
    而所謂拍定，性質上為拍賣人即執行機關對於應買人之應買
    所為之承諾，亦即執行人員許可應買之執行處分，故拍賣因
    此項拍定之表示而成立，拍賣經拍定後，其買賣關係成立。
  (2)又強制執行，應依執行名義為之。故執行名義不存在、執行
    名義無效或喪失效力、拍賣物未經查封或查封無效、或拍賣
    之動產係違禁物，或拍賣物係第三人所有者，拍賣均屬無效
    。在一般買賣，買受人與出賣人合意解除買賣契約，或任一
    方撤銷其出賣或買受之意思表示，實體法上之買賣關係不存
    在，但強制拍賣之程序與一般買賣不同，係由國家使用公權
    力將債務人所有之財產強制移轉於拍定人，為公法上之強制
    處分行為，拍賣經拍定後，其買賣關係即成立，拍賣之效力
    不受買賣契約之當事人之意思表示影響，則縱買受人即拍定
    人與出賣人即債務人合意解除拍賣之買賣契約、或拍定人撤
    銷其應買之意思表示，均尚與上述拍賣無效之情形不同，則
    被上訴人雖撤銷其應買之意思表示，但系爭強制拍賣程序在
    未經執行法院撤銷之前，仍屬有效。被上訴人主張系爭強制
    拍賣無效云云，委無可採。
  (二)上訴人受分配之價金，是否無法律上原因而受利?
    被上訴人主張：被上訴人與莊良次間就系爭土地之買賣關係
    不存在，則上訴人受領之價金係無法律上原因，被上訴人受
    無法取回價金之損害，兩者有因果關係云云。上訴人則以：
    上訴人係因莊良次清償積欠上訴人之債務而受分配價金，有
    法律上原因而受利，且縱被上訴人受有損害，與上訴人受利
    益，非於同一原因等語。經查：
  (1)按無法律上之原因而受利益，致他人受損害者，應返還其利
    益。民法第179 條前段定有明文。又債權人本於確定判決對
    於債務人為強制執行而受金錢之支付者，非無法律上之原因
    而受利益，縱令判決內容不當，在債務人對於原執行名義確
    定判決提起再審之訴予以變更前，亦非無法律上之原因而受
    利益，自無不當得利可言（最高法院69年台上字第1142號判
    例參照。）。本件拍賣程序，出賣人為債務人莊良次，買受
    人為被上訴人，而上訴人係本於對債務人莊良次之執行名義
    ，對莊良次所有之系爭土地為強制執行，經拍定後，因強制
    執行程序分配價金而受償3,401,076 元，則上訴人受有價金
    分配之利益，係因債務人莊良次清償上訴人之債權等情，有
    系爭執行影印卷可稽（原審卷第84至123 頁）。故上訴人因
    強制執行受分配價金之利益，非無法律上之原因，自無不當
    得利可言。而被上訴人主張系爭買賣關係不存在，其受有支
    出之價金無法取回之損害，縱為實在，惟如系爭買賣關係不
    存在，則無法律上原因受利者，係債務人莊良次，其受有債
    務經清償之利益，被上訴人應向莊良次主張返還不當得利，
    非向上訴人請求。被上訴人主張上訴人受分配價金，係無法
    律上原因云云，委無可取。
  (2)被上訴人雖援引最高法院87年台上字第2993號判決，抗辯上
    訴人受領強制執行之分配款，係無法律上原因而受利益，致
    拍定人即被上訴人受損害，被上訴人得依不當得利之法則請
    求返還云云。惟上開判決係指拍賣無效時，執行法院本應將
    拍定人所繳價金退還拍定人，如已分配予抵押權人，因該價
    金非抵押物賣得之價金，抵押權人對之即無行使抵押權優先
    受償可言，故其受領分配款係無法律上原因。然查，本件系
    爭土地之拍賣並非無效，已於前述，與上開判決所指拍賣無
    效情形不同，自無從比附援引，被上訴人以此抗辯，洵無足
    採。
五、綜上所述，上訴人抗辯其受分配價金3,401,076 元，係因債
    務人莊良次積欠上訴人債務而為清償，係有法律上原因而受
    利，自屬可採，被上訴人主張上訴人無法律上原因而受利益
    ，委無足取。從而，被上訴人本於不當得利之法律關係，請
    求上訴人給付3,401,076 元為無理由，不應准許，其就該部
    分所為假執行之聲請亦失所附麗，應併予駁回。原審就此部
    分判命上訴人給付，並為假執行之宣告，尚有未洽。上訴意
    旨指摘原判決此部分不當，求予廢棄改判，為有理由。爰由
    本院將原判決此部分予以廢棄改判，如主文第2 項所示。
六、據上論結，本件上訴為有理由，依民事訴訟法第450 條、第
    78條，判決如主文。
中    華    民    國    95    年    7     月    5     日
                            民事第三庭
                                審判長法官   張國彬
                                法      官   吳登輝
                                法      官   簡色嬌
以上正本證明與原本無異。
如對本判決上訴，須於判決送達後20日內向本院提出上訴狀，其
未表明上訴理由者，應於上訴後20日內向本院提出上訴理由書（
均須按他造當事人之人數附繕本）。上訴時應提出委任律師或具
有律師資格之人之委任狀，並依附註條文規定辦理。
中    華    民    國    95    年    7     月    5     日
                                書  記  官   黃一秋
附註：
民事訴訟法第466 條之1 ：
對於第二審判決上訴，上訴人應委任律師為訴訟代理人，但上訴
人或其法定代理人具有律師資格者，不在此限。
上訴人之配偶、三親等內之血親、二親等內之姻親，或上訴人為
法人、中央或地方機關時，其所屬專任人員具有律師資格並經法
院認適當者，亦得為第三審訴訟代理人。
第1 項但書及第2 項情形，應於提起上訴或委任時釋明之。


司法院資訊處製作；財團法人民間司法改革基金會備份。
